---
title: "CARTO : Introduction"
author: "Claude Grasland"
date: "2025-02-11"
date-format: iso
lang: fr
format:
  html:
    embed-resources: true
    smooth-scroll: true
    fontsize: 0.9em
    toc: true
    toc-depth: 3
    toc-title: "."
    crossrefs-hover: false
    theme: [yeti, style.scss]
execute:
  warning: false
  message: false 
knitr:
  opts_chunk:
    out.width: "100%"
editor: 
  markdown: 
    wrap: 72
---


```{r}
library(knitr,warn.conflicts = T,quietly = T)
library(dplyr, warn.conflicts = T,quietly = T)
library(ggplot2,, warn.conflicts = T,quietly = T)
library(jsonlite)
library(sf)
```


## Introduction

Il est très facile de réaliser des cartes dans R à l'aide de  packages de géovisualisations tels que [mapsf](https://riatelab.github.io/mapsf/), [tmap](https://r-tmap.github.io/tmap/), [ggmap](https://www.rdocumentation.org/packages/ggmap/versions/4.0.0) [mapview](https://r-spatial.github.io/mapview/) ou [leaflet](https://rstudio.github.io/leaflet/articles/leaflet.html). Nous examinerons ces outils de visualisations dans les prochaines sections de ce chapitre. 

Mais tous ces packages dépendent de la maîtrise préalable du package [sf](https://r-spatial.github.io/sf/) qui est beaucoup plus qu'un simple outil de cartographie car il permet de réaliser presque toutes les opérations effectuées à l'aide de systèmes d'information géographiques (SIG) tels que ArcGis ou Qgis. L'objectif de ce chapitre introductif va donc consister à apprendre à maîtriser les bases de ce package très complexe en décrivant quelques opérations de base destinées à bien comprendre les propriétés des objets R de type sf (spatial feature)

Afin d'illustrer ce cours par des exemples, nous allons partir du fichier JOCAS des offres d'emploi publiées par pôle emploi au cours de l'année 2020 et récupérer différents fonds de carte permettant de viusaliser la localisation des offres proposées à l'aide de sf, sans s'occuper immédiatement des aspects esthétiques.

Nous allons surtout essayer de montrer comment la dimension spatiale peut se croiser avec des dimensions temporelles et thématiques.


## Exemple du fichier JOCAS

Pour montrer l'intérêt de la cartographie, nous allons examiner les différentes questions que l'on peut se poser à l'aide du fichier JOCAS afin de montrer comment un demandeur d'emploi ou une entreprise peuvent chercher à interroger la base selon différents critères.


```{r}
don <- readRDS("jocas/data/OffresPE_Geo_2020.Rdata")
kable(head(don))
dim(don)
summary(don)
```


Le fichier comporte 3.73 millions d'enregistrements et relève donc de ce que l'on peut appeler les "big data" si l'on admet que le critère d'appartenance est de dépasser le million d'enregistrement.Nous avons retenu ici une liste réduite de 8 variables par rapport à un fichier initialement beaucoup plus riche :

1. date_sitePublicationDay : date de publication de l'offre
2. location_zipcode : localisation par le code postal       
3. location_departement : localisation par le département
4. location_country : localisation par le pays
5. salary_hourly_mean : salaire horaire moyen
6. job_ROME_code : code ROME de l'emploi         
7. entrepriseSecteur_NAF21 : secteur d'activité en 21 postes
8. entrepriseSecteur_NAF88 : secteur d'activités en 88 postes




## Analyse temporelle

La première question que l'onpeut se poser est évidemment la date de publication des offres. On peut facilement représenter l'ensemble des offres à l'aide de ggplot en choisissant un découpage par jour, semaine, mois ou trimestre :

### Par jour

```{r}
period<-"day"
tab<- don %>% mutate(t=cut(date_sitePublicationDay, breaks=period)) %>% group_by(t) %>% count() %>% mutate(t=as.Date(t))
ggplot(tab) + aes(x=t, y=n)+ geom_col()
```

### Par semaine
```{r}
period<-"week"
tab<- don %>% mutate(t=cut(date_sitePublicationDay, breaks=period)) %>% group_by(t) %>% count() %>% mutate(t=as.Date(t))
ggplot(tab) + aes(x=t, y=n)+ geom_col()
```

### Par mois
```{r}
period<-"month"
tab<- don %>% mutate(t=cut(date_sitePublicationDay, breaks=period)) %>% group_by(t) %>% count() %>% mutate(t=as.Date(t))
ggplot(tab) + aes(x=t, y=n)+ geom_col()
```

### Par semestre
```{r}
period<-"quarter"
tab<- don %>% mutate(t=cut(date_sitePublicationDay, breaks=period)) %>% group_by(t) %>% count() %>% mutate(t=as.Date(t))
ggplot(tab) + aes(x=t, y=n)+ geom_col()
```


## Analyse sectorielle

Essayons maintenant de classer les offres d'emploi par secteur d'activité des entreprises en utilisant les différentes typologies proposées.

### Récupération des codes NAF

Pour cela nous allons récupérer les code NAF en vigueur à l'aide d'une requête API :

```{r}
# Classification détaillée
nafcode <- fromJSON("https://public.opendatasoft.com/api/explore/v2.1/catalog/datasets/naf2008/exports/json?lang=fr&timezone=Europe%2FBerlin")

# Classification NAF21
NAF21<-nafcode %>% select(code_section, section) %>% unique() %>% arrange(code_section)
kable(NAF21)
saveRDS(NAF21,"jocas/data/NAF21.RDS")

# Classification NAF88
NAF88<-nafcode %>% select(code_section,section, code_sous_section, sous_section) %>% unique() %>% arrange(code_section, code_sous_section)
kable(NAF88)
saveRDS(NAF88,"jocas/data/NAF88.RDS")
```


### Emplois par secteur NAF21

```{r}
tab<-don %>% mutate(code_section=entrepriseSecteur_NAF21) %>% 
             left_join(NAF21) %>% 
              filter(is.na(code_section)==F) %>%
              group_by(code_section, section) %>%
              count() %>% 
              ungroup() %>%
              mutate(pct = 100*n/sum(n))
kable(tab, digits=c(0,0,0,2))

```

### Zoom sur un secteur

Le secteur N représente 41.6% des emplois et mérite d'être détaillé à un niveau plus fin en utilisant la NAF88

```{r}
tab<-don %>% mutate(code_sous_section=entrepriseSecteur_NAF88) %>% 
             left_join(NAF88) %>% 
              filter(code_section=="N") %>%
              group_by(code_sous_section, sous_section) %>%
              count() %>% 
              ungroup() %>%
              mutate(pct = 100*n/sum(n))
kable(tab, digits=c(0,0,0,2))

```


Hum, cela ne nous avance pas beaucoup ... la plupart des emplois de la section N rentrent dans la sous-section 78 "Activités liées à l'emploi" qui semble bien être une catégorie "poubelle" où l'on range les emplois dans des secteurs mal identifiés. Voici la description qu'en donne l'INSEE. 

> "Cette division (78) comprend les activités consistant à lister les postes vacants et à orienter ou placer les candidats à l'emploi, les personnes orientées ou placées n'étant pas des salariés des agences de placement, à fournir des travailleurs pour des périodes limitées en vue de compléter la main-d'œuvre du client, ainsi qu'à fournir d'autres ressources humaines."
[source](https://www.insee.fr/fr/metadonnees/nafr2/division/78)


## Analyse spatiale

Nous arrivons à la partie proprement géographique de l'analyse qui est la localisation des emplois proposés. Nous allons commencer par le cas le plus simple qui est la localisation par département. Puis nous examinerons le cas plus compliqué de la localisation par pays (hors de France) et par code postal à Paris et en Petite Couronne.

### Nombre d'emplois par département

On commence par réaliser un tableau du nombre d'emplois par département en nous servant du code fourni dans la variable location_departement.

```{r}
tabdep<- don %>% group_by(location_departement) %>% count()
kable(tabdep)
```

On remarque d'emblée qu'il existe des erreurs puisque certains code n'ont qu'un seul chiffre ce qui est impossible. Les codes à Trois chiffres correspondent quant à eux aux départements, régions et  territoires d'oure-mer. Enfin le code 99 correspond aux emplois localisés à l'étranger.On va donc nettoyer le fichier pour ne garder dans un premier temps que les données relatives aux 96 départements de France métropolitaine.

```{r}
tabdep96<-don %>% mutate(dept=as.character(location_departement)) %>%
                  filter(nchar(dept)==2) %>%
                  filter(!dept %in% c("99","NA")) %>%
                  group_by(dept) %>%
                  count() %>%
                  ungroup() %>%
                  mutate(pct=100*n/sum(n), 
                         rang=rank(-n)) %>%
                  arrange(rang)
kable(tabdep96, digits=c(0,0,2,0))
```

Notre fichier est désormais propre et on peut reprérer le code des départements qui concentrent le plus d'offre d'emploi (75, 69, 92, 33, 13 ...)  et ceux qui en offrent le moins (48, 23, 15, 2B, 90, 2A,...). Ce résultat est toutefois assez frustrant puisqu'on ne connait pas le nom des départements ni leur localisation spatiale, sauf si on est un expert dans les jeux télévisés ...

### Importation d'un fonds de carte des départements

Nous allons donc utiliser à nouveau une requête APi pour récupérer un fonds de carte des départements français au format geojson et le transformer en fichier sf. On va choisir de préférence un fonds de carte aux contours très simplifiés pour obtenir une jolie carte. Ce que nous cherchons se trouve [ici](https://public.opendatasoft.com/explore/dataset/contours-geographiques-tres-simplifies-des-departements-2019/information/?refine.insee_dep=05). On récupère l'url pour télécharger le fonds de carte complet et on l'e l'importe dans R à l'aide de la fonction `st_read()` du package sf.

```{r}
url<-"https://public.opendatasoft.com/api/explore/v2.1/catalog/datasets/contours-geographiques-tres-simplifies-des-departements-2019/exports/geojson?lang=fr&timezone=Europe%2FBerlin"
mapdep<-st_read(url)
class(mapdep)
```

On peut vérifier que l'objet obtenu possède une double classe *data.frame* et *sf*. Il comporte une variable **geometry** que l'onpeut utiliser pour tracer rapidement le fonds de carte.

```{r}
plot(mapdep$geometry)
```

Evidemment la carte n'est pas très jolie en raison de la présence des départements et territoires d'outre-mer. Quant à la France elle a une forme un peu bizarre liée au choix de la projection par défaut.

### Sélection de la France métropolitaine et projection

On va nettoyer le fonds de carte en ne conservant que les départements de France métropolitaine.

```{r}
mapdep96 <- mapdep %>% filter(nchar(insee_dep)==2)
plot(mapdep96$geometry)
```

On a bien désormais la France métropolitaine. Mais si vous êtes habitués aux cartes de l'INSEE, vous trouverez sans doute que la France a une forme un peu trop large au Nord. Cela s'explique par la projection utilisée par défaut. On peut corriger cela en modifiant les coordonnées avec la fonction  `st_transform()` du package sf en retenant la projection 2154.

```{r}
mapdep96 <-st_transform(mapdep96, crs = 2154)
plot(mapdep96$geometry)
```


### Jointure avec les données d'emploi

Nous allons maintenant effectuer la jointure entre ce fonds de carte et les données d'offre d'emploi en utilisant une variable commune qui sera ici le code des départements. On conserve le nom du département et de la région.

```{r}
mapdon<- mapdep96 %>% 
          rename(dept=insee_dep) %>%
           select(dept,nom_dep,region) %>%
          left_join(tabdep96)
kable(head(mapdon))
```


### Cartographie basique avec sf

On peut produire des cartes simples en utilisant les fonctions de sf et de Rbase. Mais il faut éviter de commettre des erreurs de syntaxe graphique. Voici quelques exemples de cartes justes ou fausses.


#### Carte des régions

```{r}
plot(mapdon["region"],)
```

Pas très jolie mais juste


#### Carte des offres d'emploi (fausse)

```{r}
plot(mapdon["n"])
```

Carte fausse car elle représente des **stocks** qui doivent être représentées sous la forme de cercles proportionnels. 


#### Carte des offres d'emploi (juste mais sans légende)

```{r}
par(mar=c(0,0,2,0))
plot(mapdon$geometry, col="lightyellow")
plot(st_centroid(mapdon$geometry), 
     cex=sqrt(mapdon$pct), 
     add=T, 
     col="red",
     pch=20)
title(main = "Offres d'emploi 2020 par département",
      sub = "Source : Base JOCAS")
```

Les cercles sont bien proportionnels mais la carte n'a pas de légende





