---
title: "Exploration de la base JOCAS"
author: "Claude Grasland"
format: html
embed-resources: true
---


```{r  echo=TRUE, cache=FALSE, warning=FALSE}
library(knitr)
## Global options
options(max.print="80")
opts_chunk$set(echo=TRUE,
               cache=FALSE,
               prompt=FALSE,
               tidy=FALSE,
               comment=NA,
               message=FALSE,
               warning=FALSE,
               options(scipen=999))
opts_knit$set(width=75)

# Packages utilitaires
library(dplyr)
library(data.table)

# Packages graphiques
library(ggplot2)

#packages cartographiques 
library(sf)
library(mapsf)

# Appel d'API
library(jsonlite)


```



Au cours de cette première étape, nous allons prendre connaissance d'un fichier de très grande taille issu de la base JOCAS et effectuer un diagnostic de la qualité des données et des possibilités de traitement qu'elles offrent.

`


## Importation des données


### Charger le fichier

```{r}
base<-readRDS("data/jocas/OffresPE_Geo_2020.Rdata")
```

Reamrquer que le fichier se charge rapidement car il a été sauvegardé au format interne de R (.Rdata ou .RDS).


### Vérifier son type et ses dimensions
```{r}
dim(base)
class(base)
```

Le tableau comporte 3.7 millions de lignes et 10 variables ce qui le classe dans la catégorie des **Big Data**, définie arbirairement comme une base de données comportant plus d'un million d'individus.

### Examiner le type des variables

```{r}
str(base)
```

Il existe une variable de type *Date*, deux variables de type *numeric* et 7 variables de type *factor*. Le stockage des variable sous la forme *factor* plutôt que *character* a été utilisé pour réduire la taille du fichier .RDS.  En effet un facteur ne stocke les étiquettes qu'une seule fois  puis note le niveau du facteur 1...n ce qui prend moins de place que le stockage de chaînes de caractères comportant plusieurs caractères.


### Définir les variables


On se reporte au fichier pdf `Description_variables_Jocas_Dedup.pdf` pour trouver la définiton précise de chacun des dix indicateurs sélectionnés : 


- **date_sitePublicationDay**: Date de publication de l’offre telle que renseignée sur le site. C’est une information fournie par le site contrairement aux variables précédentes. Ce champ peut être vide.
Format : %Y-%m-%d
- **location_zipcode**       : Code postal du lieu de travail. C’est le code postal indiqué par le site, si cette donnée est disponible. Sinon la Dares effectue un matching entre « location_label » et les libellés de communes françaises pour retrouver le code postal. Parfois le matching est ambigüe (plusieurs codes postaux pour un même libellé), dans ce cas le code postal reste vide.
- **location_departement**   : Département du lieu de travail (départements français ou DOM-TOM). Le département « 99 » correspond à l’étranger.
- **location_country**       : Si l’offre est à l’étranger et que le pays étranger est connu, nom du pays étranger. Cette variable est généralement vide car la majorité des offres sont en France.
- **salary_hourly_mean**     :Salaire horaire moyen. Calcul selon la métoholodie dans le document methodologique
- **job_ROME_code**          :    Code métier selon la nomenclature ROME de Pôle emploi. Le code ROME est codé automatiquement à partir de l’intitulé de l’offre (variable « job_title »), grâce à un algorithme décrit dans ce document. Pour l’API Pôle emploi, les offres contiennent déjà le code ROME, codé par Pôle emploi.
- **entrepriseSecteur_NAF21**: Secteur d’activité de l’entreprise selon la nomenclature NAF de l’Insee, au niveau A21.
- **entrepriseSecteur_NAF88**: Secteur d’activité de l’entreprise selon la nomenclature NAF de l’Insee, au niveau A88.
- **contractType**           :Type de contrat proposé, tel que renseigné dans les champs structurés des offres. Les catégories ne sont pas homogènes selon les sites. Dans certains cas nous pouvons pas distinguer entre plusieurs contrats. Les differentes valeurs possibles sont : CDI ; CDD ; MIS [Mission d’Intérim] ; Apprentissage ; Alternance ; Independant ; Independant/Franchise ; Stage/Alternance ; Stage ; Apprentissage/Alternance ; CDD/MIS ; CDI/MIS ; Franchise ; Titulaire de la fonction publique ; Contrat étranger ; Contrat de professionnalisation ; VIE ; VIA ; Bénévolat ; CDS [CDD Sénior] ; SAI [Saisonnier] ; CCE [Profession commerciale]; REP [Reprise d'entreprise] ; TTI [Contrat travail temporaire insertion] ; DDI [Contrat durée déterminée insertion] ; DIN [CDI Intérimaire] ; Intermittent ; Contrat d'usage ;Contractuel de la fonction publique ; Avis de concours
**contractDuration_value** : Durée moyenne du contrat, exprimée en jours.


## Analyse, recodage et enrichissement des variables

Au cours de cette étape on va analyser, enrichir et recoder les variables qui nous intéressent. On en profitera pour leur donner des noms plus courts.


### La variable **date** (date_sitePublicationDay)

On examine les paramètres de la distribution avec summary()

```{r}
base$date <-base$date_sitePublicationDay
summary(base$date)
```


- Y-a-t-il des valeurs manqantes ? : NON
- Y-a-t-il des valeurs aberrantes ? : NON


On réalise un graphique rapide avec ggplot pour examiner la forme de la distribution du nombre de publications par jour :

```{r}
ggplot(base) + aes(x=date) + geom_bar()
```

On verra oar la suite que cette donnée peut s'agréger en semaines, mois ou trimestre.

### La variable **dep** (*location_departement*)

On crée la variable et on examine sa distribution : 

```{r}
base$dep_code<-base$location_departement
summary(base$location_departement)
table(base$location_departement)
```

- Y-a-t-il des valeurs manqantes ?  : OUI
- Y-a-t-il des valeurs aberrantes ? : OUI

Ce fichier appelle plusieurs corrections. On supposera ici qu'on ne veut garder que les départements de France métropolitaine. Quelle solution simple permet de les repérer ?

```{r}

base <- base %>% mutate( dep_code = as.character(location_departement),
                         dep_code = case_when(dep_code=="99" ~ NA,
                                           nchar(dep_code)==2~ dep_code,
                                           .default = NA))
table(base$dep_code)
```



### Ajout des codes, noms et fonds de carte des départements et régions


Récupérer un fonds de carte donnant le contour simplifié des départements de France métropolitaine et enregistrez-le

https://public.opendatasoft.com/explore/dataset/contours-geographiques-tres-simplifies-des-departements-2019/information/


```{r}
myurl <- "https://public.opendatasoft.com/api/explore/v2.1/catalog/datasets/contours-geographiques-tres-simplifies-des-departements-2019/exports/geojson?lang=fr&timezone=Europe%2FBerlin"
map <- st_read(myurl)
map <- map %>% filter(nchar(insee_dep)==2) %>%st_transform(2154)
plot(map$geometry)
```

Ne conserver que les variables utiles et les renommer :


```{r}
map_dep <- map %>% select(dep_code = insee_dep,
                      dep_nom = nom_dep_min,
                      reg_code = insee_reg,
                      reg_nom = region_min)
saveRDS(map_dep,"data/jocas/map_dep.RDS")
```


Agréger par région et sauvegarder :

```{r}
map_reg <- map_dep %>% group_by(reg_code, reg_nom) %>%
                       summarise()
saveRDS(map_reg,"data/jocas/map_reg.RDS")
```

Faire une jointure entre la base des annonces et les codes départementaux ou régionaux.

```{r}
tabcode <-st_drop_geometry(map_dep)
base <- left_join(base,tabcode)
```






Réalisez une carte du nombre d'annonces par département.

```{r}
# Agrégation
don<- base %>%   group_by(dep_code) %>%
                 count()
# Jointure
mapdon<-map_dep %>% left_join(don)

# Carte
mf_map(mapdon, type="base", 
       col="lightyellow")
mf_map(mapdon, type="prop",
       inches=0.1,
       var ="n",
       add=TRUE)
mf_layout("Nombre d'annonces par département en 2020", 
          frame=T,
          credits = "Source : Base JOCAS, 2020")
```

Réalisez une carte du nombre d'annonces par région

```{r}
# Agrégation
don<- base %>%   group_by(reg_code) %>%
                 count()
# Jointure
mapdon<-map_reg %>% left_join(don)

# Carte
mf_map(mapdon, type="base", 
       col="lightyellow")
mf_map(mapdon, type="prop",
       inches=0.1,
       var ="n",
       add=TRUE)
mf_layout("Nombre d'annonces par région en 2020", 
          frame=T,
          credits = "Source : Base JOCAS, 2020")
```







### La variable **job** (*job_ROME_Code*)

On examine la distribution de la variable décrivant le type d'activité proposée dans l'annonce.

```{r}
base$job<-base$job_ROME_code
summary(base$job)
table(base$job)
```


- Y-a-t-il des valeurs manquantes ?  : OUI
- Y-a-t-il des valeurs aberrantes ? : Difficile à dire


Pour savoir s'il y a des valeurs manquantes on a besoin de récupérer la liste des codes ROME que l'onva trouver sur le site suivant : https://public.opendatasoft.com/explore/?sort=modified&q=ROME+code



```{r}
myurl <- "https://public.opendatasoft.com/api/explore/v2.1/catalog/datasets/pole-emploi-rome-arborescence-principale/exports/json?lang=fr&timezone=Europe%2FBerlin"
code<-fromJSON(myurl) 
```

On simplifie le tableau pour ne garder que les trois niveaux de code ROME et leur définition. On élimine la correspondance avec la NAF et on sauvegarde le tableau.


```{r}
code_rome<-code %>%   mutate(job=as.factor(code_rome),
                          job_name=as.factor(libelle),
                          dom =as.factor(domaine_professionnel),
                          dom_name =as.factor(libelle_domaine_professionnel),
                          big_dom = as.factor(grand_domaine),
                          big_dom_name = as.factor(libelle_grand_domaine)) %>%
                  select(job, 
                         job_name, 
                         dom, 
                         dom_name, 
                         big_dom, 
                         big_dom_name) %>%
                    filter(duplicated(job)==F)

saveRDS(code_rome,"data/jocas/code_rome.RDS")
head(code_rome)


dim(table(code_rome$job))
dim(table(code_rome$dom))  
dim(table(code_rome$big_dom))  
```

Comme on peut le voir, la classfication ROME permet de regrouper les métiers à trois niveaux d'agrégation différents :

- **job**         : 532 métiers (*ex. I1501 = Alpiniste du bâtiment*)
- **dom**         : 26 domaines d'emploi (*ex. I15 = Travaux d'accès difficile*)
- **big_dom**     : 14 grands domaines d'emploi (*ex. I = Installation et maintenance*)





On effectue une jointure avec la base principale :

```{r}
base <-base %>% left_join(code_rome)
```


### La variable **typ** (*contractType*)

Cette variable décrit le type de contrat.

```{r}
base$typ <-as.factor(base$contractType)
summary(base$typ)
```

- Y-a-t-il des valeurs manquantes ?  : NON
- Y-a-t-il des valeurs aberrantes ? : NON

La variable est propre, mais il y aura certainement lieu de procéder à des regroupements. On examinera la question ultérieurement.



### La variable **sal** (*salarly_hourly_mean*)


Il s'agit d'une variable quantitative fournissant une estimation du salaire horaire basée sur les informations données dans l'annonce. Comporte-te-elle des valeurs manquantes ou aberrantes ?


```{r}
base$sal <-base$salary_hourly_mean
tab<-table(is.na(base$sal))
tab
prop.table(tab)
summary(base$sal)
```

- Y-a-t-il des valeurs manquantes ?  : OUI (2.3 millions sur 3.7 soit 63%)
- Y-a-t-il des valeurs aberrantes ? : OUI (un salaire de 106149 € de l'heure est peu plausible)


On décide de garder pour l'instant toutes les valeurs. On verra par la suite comment traiter ce problème.


### La variable **dur** (*contractDuration_value*)

Il s'agit à nouveau d'une variable quantitative qui a été reconstituée à partir du texte de l'annonce.

```{r}
base$dur <-base$contractDuration_value
tab<-table(is.na(base$dur))
tab
prop.table(tab)
summary(base$dur)
```



- Y-a-t-il des valeurs manquantes ?  : OUI (2.3 millions sur 3.7 soit 63%)
- Y-a-t-il des valeurs aberrantes ? : OUI (un contrat de 22492 jours soit 61.6 ans est peu probable ...)



On décide de garder pour l'instant toutes les valeurs. On verra par la suite comment traiter ce problème.


## Sauvegarde finale du tableau

On retient uniquement les nouvelles variables, on les passe en factor pour réduire la taille et on ne conserve que les annoncespour lesquels on dispose de tous les indicateurs.

```{r,eval=FALSE}
## Choix des colonnes
sel <- base %>% select(11:24)

## Passage en facteurs des colonnes de type caractère
sel <- sel %>% mutate(dep_code = as.factor(dep_code),
                      dep_nom = as.factor(dep_nom),
                      reg_code = as.factor(reg_code),
                      reg_nom = as.factor(reg_nom))

## Sauvegarde de la base
saveRDS(sel, "data/jocas/data_clean.RDS")


## Selection des annonces complètes
sel2 <- na.omit(sel)

# Sauvegarde de la base
saveRDS(sel2, "data/jocas/data_clean_complete.RDS")

```


