---
title: "Préparation de la base JOCAS"
author: "Claude Grasland"
format: html
embed-resources: true
---


```{r  echo=TRUE, cache=FALSE, warning=FALSE}
library(knitr)
## Global options
options(max.print="80")
opts_chunk$set(echo=TRUE,
               cache=FALSE,
               prompt=FALSE,
               tidy=FALSE,
               comment=NA,
               message=FALSE,
               warning=FALSE,
               options(scipen=999))
opts_knit$set(width=75)

# Packages utilitaires
library(dplyr)
library(data.table)

# Packages graphiques
library(ggplot2)

#packages cartographiques 
library(sf)
library(mapsf)

# Appel d'API
library(jsonlite)


```



Au cours de cette première étape, nous allons prendre connaissance d'un fichier de très grande taille issu de la base JOCAS puis procéder à une sélection de variable et leur ajouter des métadonnées en vue de leur exploitation.

`


## Importation du fichier brut


On charge un fichier qui est conforme à la base initiale avec juste une présélection de variables jugées intéressantes.

### Charger le fichier

```{r}
base<-readRDS("jocas_france/raw/base_raw.RDS")
```

Le fichier se charge rapidement car il a été sauvegardé au format interne de R (.Rdata ou .RDS).


### Vérifier son type et ses dimensions
```{r}
dim(base)
class(base)
```

Le tableau comporte 3.7 millions de lignes et 10 variables ce qui le classe dans la catégorie des **Big Data**, définie arbirairement comme une base de données comportant plus d'un million d'individus.

### Examiner le type des variables

```{r}
str(base)
```

Il existe une variable de type *Date*, deux variables de type *numeric* et 7 variables de type *factor*. Le stockage des variable sous la forme *factor* plutôt que *character* a été utilisé pour réduire la taille du fichier .RDS.  En effet un facteur ne stocke les étiquettes qu'une seule fois  puis note le niveau du facteur 1...n ce qui prend moins de place que le stockage de chaînes de caractères comportant plusieurs caractères.


### Examiner la définition variables


On se reporte au fichier pdf `Description_variables_Jocas_Dedup.pdf` pour trouver la définiton précise de chacun des dix indicateurs sélectionnés : 


- **date_sitePublicationDay**: Date de publication de l’offre telle que renseignée sur le site. C’est une information fournie par le site contrairement aux variables précédentes. Ce champ peut être vide.
Format : %Y-%m-%d
- **location_zipcode**       : Code postal du lieu de travail. C’est le code postal indiqué par le site, si cette donnée est disponible. Sinon la Dares effectue un matching entre « location_label » et les libellés de communes françaises pour retrouver le code postal. Parfois le matching est ambigüe (plusieurs codes postaux pour un même libellé), dans ce cas le code postal reste vide.
- **location_departement**   : Département du lieu de travail (départements français ou DOM-TOM). Le département « 99 » correspond à l’étranger.
- **location_country**       : Si l’offre est à l’étranger et que le pays étranger est connu, nom du pays étranger. Cette variable est généralement vide car la majorité des offres sont en France.
- **salary_hourly_mean**     :Salaire horaire moyen. Calcul selon la métoholodie dans le document methodologique
- **job_ROME_code**          :    Code métier selon la nomenclature ROME de Pôle emploi. Le code ROME est codé automatiquement à partir de l’intitulé de l’offre (variable « job_title »), grâce à un algorithme décrit dans ce document. Pour l’API Pôle emploi, les offres contiennent déjà le code ROME, codé par Pôle emploi.
- **entrepriseSecteur_NAF21**: Secteur d’activité de l’entreprise selon la nomenclature NAF de l’Insee, au niveau A21.
- **entrepriseSecteur_NAF88**: Secteur d’activité de l’entreprise selon la nomenclature NAF de l’Insee, au niveau A88.
- **contractType**           :Type de contrat proposé, tel que renseigné dans les champs structurés des offres. Les catégories ne sont pas homogènes selon les sites. Dans certains cas nous pouvons pas distinguer entre plusieurs contrats. Les differentes valeurs possibles sont : CDI ; CDD ; MIS [Mission d’Intérim] ; Apprentissage ; Alternance ; Independant ; Independant/Franchise ; Stage/Alternance ; Stage ; Apprentissage/Alternance ; CDD/MIS ; CDI/MIS ; Franchise ; Titulaire de la fonction publique ; Contrat étranger ; Contrat de professionnalisation ; VIE ; VIA ; Bénévolat ; CDS [CDD Sénior] ; SAI [Saisonnier] ; CCE [Profession commerciale]; REP [Reprise d'entreprise] ; TTI [Contrat travail temporaire insertion] ; DDI [Contrat durée déterminée insertion] ; DIN [CDI Intérimaire] ; Intermittent ; Contrat d'usage ;Contractuel de la fonction publique ; Avis de concours
**contractDuration_value** : Durée moyenne du contrat, exprimée en jours.


## Sélection et enrichissement des variables

Au cours de cette étape on va sélectionner un petit nombre de variables et les enrichir à l'aide de métadonnées.


### La variable **date** (date_sitePublicationDay)

On examine les paramètres de la distribution avec summary()

```{r}
base$date <-base$date_sitePublicationDay
summary(base$date)
```


- Y-a-t-il des valeurs manqantes ? : NON
- Y-a-t-il des valeurs aberrantes ? : NON


On réalise un graphique rapide avec ggplot pour examiner la forme de la distribution du nombre de publications par jour :

```{r}
ggplot(base) + aes(x=date) + geom_bar()
```

On verra par la suite que cette donnée peut s'agréger en semaines, mois ou trimestre mais il est inutile de le faire pour l'instant.



### La variable **dep** (*location_departement*)

On renomme la variable et on examine sa distribution : 

```{r}
base$dep<-base$location_departement
tabdep<-base %>% count(dep) %>% arrange(-n)
head(tabdep)
tail(tabdep)

```

- Y-a-t-il des valeurs manquantes ?  : OUI
- Y-a-t-il des valeurs aberrantes ? : OUI

Ce fichier appelle plusieurs corrections. On supposera ici qu'on ne veut garder que les départements de France métropolitaine. Une solution simple pour les sélectionner consiste à ne retenir que les codes de deux caractères et éliminer le code "99" (pays étranger). En effet, les codes à 1 caractère sont des erreurs et les codes à 3 caractères des départements ou territoires d'outre mer. 

```{r}

base <- base %>% mutate( dep = as.character(location_departement),
                         dep = case_when(dep=="99" ~ NA,
                                           nchar(dep)==2~ dep,
                                           .default = NA))
table(base$dep)
```



### Métadonnées géographiques et fonds de carte


Nous souhaitons ajouter au code le nom du département et pouvoir ensuite agréger en région. Nous voulons également faire des cartes pour représenter les résultats. Il faut donc charger une base de donnée géographique des départements que l'on va trouver (par exemple) sur le site suivant :

https://public.opendatasoft.com/explore/dataset/contours-geographiques-tres-simplifies-des-departements-2019/information/


```{r}
myurl <- "https://public.opendatasoft.com/api/explore/v2.1/catalog/datasets/contours-geographiques-tres-simplifies-des-departements-2019/exports/geojson?lang=fr&timezone=Europe%2FBerlin"
map <- st_read(myurl)
map <- map %>% filter(nchar(insee_dep)==2) %>%st_transform(2154)
plot(map$geometry)
```

On décide de ne conserver que les variables utiles et on les renomme. On fait bien attention àce qu'une des variables soit le code des départements et permette la jointure avec notre base principale.


```{r}
map_dep <- map %>% select(dep = insee_dep,
                      dep_nom = nom_dep_min,
                      reg = insee_reg,
                      reg_nom = region_min)
saveRDS(map_dep,"jocas_france/data/map_dep.RDS")
```


On vérifie que ce fonds de carte peut s'agréger en régions et on sauvegarde le résultat

```{r}
map_reg <- map_dep %>% group_by(reg, reg_nom) %>%
                       summarise()
plot(map_reg$geometry)
saveRDS(map_reg,"jocas_france/data/map_reg.RDS")
```



Pour finir on fait un test de jointure entre la base des annonces et le fonds de carte des départements.

```{r}
# Agrégation
don<- base %>%   group_by(dep) %>%
                 count()
# Jointure
mapdon<-map_dep %>% left_join(don)

# Carte
mf_map(mapdon, type="base", 
       col="lightyellow")
mf_map(mapdon, type="prop",
       inches=0.1,
       var ="n",
       add=TRUE)
mf_layout("Nombre d'annonces par département en 2020", 
          frame=T,
          credits = "Source : Base JOCAS, 2020")
```





### La variable **job** (*job_ROME_Code*)

On examine maintenant la distribution de la variable décrivant le type d'activité proposée dans l'annonce selon leur code ROME. Quelle est l'activité la plus fréquente ? la moins fréquente ?

```{r}
base$job<-base$job_ROME_code
tabjob <- base %>% count(job) %>% arrange(-n)
head(tabjob)
tail(tabjob)
```

On voit qu'il y a 532 types de métiers dans la base. Les métier les plus fréquents sont **K1303** et **M1203**. Les moins fréquents sont **B1801** et **L1301**. Mais comme on ignore quels sont ces métiers, c'est peu utile.

### Importation des codes ROME à trois niveaux


Nous avons besoin de récupérer la liste des codes ROME.  On peut la trouver sur le site suivant où l'INSEE propose une correspondances entre code ROME et cde NACE : https://public.opendatasoft.com/explore/?sort=modified&q=ROME+code



```{r}
myurl <- "https://public.opendatasoft.com/api/explore/v2.1/catalog/datasets/pole-emploi-rome-arborescence-principale/exports/json?lang=fr&timezone=Europe%2FBerlin"
code<-fromJSON(myurl) 
head(code)
```

Ce tableau très détaillé comporte 31977 lignes car il établit les correspondances entre ROME et NACE.  On simplifie le tableau pour ne garder que les trois niveaux de code ROME et leur définition. On élimine la correspondance avec la NAF et on sauvegarde le tableau.


```{r}
code_rome<-code %>%   mutate(job=as.factor(code_rome),
                          job_name=as.factor(libelle),
                          dom =as.factor(domaine_professionnel),
                          dom_name =as.factor(libelle_domaine_professionnel),
                          big_dom = as.factor(grand_domaine),
                          big_dom_name = as.factor(libelle_grand_domaine)) %>%
                  select(job, 
                         job_name, 
                         dom, 
                         dom_name, 
                         big_dom, 
                         big_dom_name) %>%
                    filter(duplicated(job)==F)

saveRDS(code_rome,"jocas_france/data/code_rome.RDS")
head(code_rome)


dim(table(code_rome$job))
dim(table(code_rome$dom))  
dim(table(code_rome$big_dom))  
```

Comme on peut le voir, la classfication ROME permet de regrouper les métiers à trois niveaux d'agrégation différents :

- **job**         : 532 métiers (*ex. I1501 = Alpiniste du bâtiment*)
- **dom**         : 26 domaines d'emploi (*ex. I15 = Travaux d'accès difficile*)
- **big_dom**     : 14 grands domaines d'emploi (*ex. I = Installation et maintenance*)


On peut ainsi facilement établir un tableau des offres d'emploi par domaines ou grand domaine 

```{r}
tabdom <- base %>% left_join(code_rome) %>% count(big_dom_name) %>% arrange(-n)
kable(tabdom)
```


### La variable **typ** (*contractType*)

Cette variable décrit le type de contrat.

```{r}
base$typ <-as.factor(base$contractType)
summary(base$typ)
```

- Y-a-t-il des valeurs manquantes ?  : NON
- Y-a-t-il des valeurs aberrantes ? : NON

La variable est propre, mais il y aura certainement lieu de procéder à des regroupements. On examinera la question ultérieurement.



### La variable **sal** (*salarly_hourly_mean*)


Il s'agit d'une variable quantitative fournissant une estimation du salaire horaire basée sur les informations données dans l'annonce. Comporte-te-elle des valeurs manquantes ou aberrantes ?


```{r}
base$sal <-base$salary_hourly_mean
tab<-table(is.na(base$sal))
tab
prop.table(tab)
summary(base$sal)
```

- Y-a-t-il des valeurs manquantes ?  : OUI (2.3 millions sur 3.7 soit 63%)
- Y-a-t-il des valeurs aberrantes ? : OUI (un salaire de 106149 € de l'heure est peu plausible)


On décide de garder pour l'instant toutes les valeurs. On verra par la suite comment traiter ce problème.


### La variable **dur** (*contractDuration_value*)

Il s'agit à nouveau d'une variable quantitative qui a été reconstituée à partir du texte de l'annonce.

```{r}
base$dur <-base$contractDuration_value
tab<-table(is.na(base$dur))
tab
prop.table(tab)
summary(base$dur)
```



- Y-a-t-il des valeurs manquantes ?  : OUI (2.3 millions sur 3.7 soit 63%)
- Y-a-t-il des valeurs aberrantes ? : OUI (un contrat de 22492 jours soit 61.6 ans est peu probable ...)



On décide de garder pour l'instant toutes les valeurs. On verra par la suite comment traiter ce problème.


## Sauvegarde finale du tableau

On retient uniquement les nouvelles variables ce qui nous fait un tableau 

```{r,eval=FALSE}
## Choix des colonnes
sel <- base %>% select(11:16)

# Premières lignes
kable(head(sel))

## Sauvegarde de la base nettoyée
saveRDS(sel, "jocas_france/data/jocas_france.RDS")

```





