---
title: Agrégation de la base JOCAS"
author: "Claude Grasland"
format: html
embed-resources: true
---


```{r  echo=TRUE, cache=FALSE, warning=FALSE}
library(knitr)
## Global options
options(max.print="80")
opts_chunk$set(echo=TRUE,
               cache=FALSE,
               prompt=FALSE,
               tidy=FALSE,
               comment=NA,
               message=FALSE,
               warning=FALSE,
               options(scipen=999))
opts_knit$set(width=75)

# Packages utilitaires
library(dplyr)
library(tidyr)
library(data.table)

# Packages graphiques
library(ggplot2)

#packages cartographiques 
library(sf)
library(mapsf)
library(RColorBrewer)



```




Lorsque l'on travaille sur de très grands tableaux de données, il est indispensable d'effectuer des pré-traitements permettant de simplifier les données en fonction des objectifs de l'analyse.

Cela passe généralement par des fonctions d'**agrégation** qui produisent des tableaux plus petits issus de la base principale. ces tableaux agrégés permettront d'accélérer considérablement la production d'ensembles de tableaux, cartes ou graphiques à l'aide de **fonctions**.


## Préparation des données

### Chargement des fichiers

On commence par charger les données nettoyées au cours de l'étape précédente et les métadonnées associées.

```{r}
## Charge la base de données
base <- readRDS("jocas_france/data/jocas_france.RDS")

## Charge les fonds de carte
map_dep <-readRDS("jocas_france/data/map_dep.RDS")
map_reg <-readRDS("jocas_france/data/map_reg.RDS")

## Charge les code ROME
code_rome <- readRDS("jocas_france/data/code_rome.RDS")

```

### Jointure des données géographiques

On effectue ensuite une jointure des données géographiques mais sans la géométrie.

```{r}
# Elimine la géométrie
code_geo <- st_drop_geometry(map_dep)

# Effectue la jointure par le code départemental
base <- left_join(base, code_geo)
```

### Jointure des codes ROME

On effectue la même opération pour les codes ROME aux trois niveaux d'agrégation :

```{r}
# Effectue la jointure par le code départemental
base <- left_join(base, code_rome)
```

### Bilan des varirables disponibles

On dispose désormais d'un tableau enrichi comportant 14 variables 

```{r}
names(base)
```



## Création de cubes

On souhaite analyser la distribution des emplois  par mois (WHEN), par régions (WHERE) et par grand domaines de métier (WHAT) afin d'avoir une vision simplifiée de la distribution des offres d'emploi
On va donc construire un tableau de contingence à trois dimensions dont les cellules correspondront à des comptages de nombre d'annonces.

### Cube1 : mois x régions x grands domaines

On peut facilement créer le tableau tri-dimensionnel avec dplyr. Son nombre de lignes devrait être au maximum de 12 (nombre de mois)  x 14 (nombre de régions métropolitaines) x 14 (nombre de grands domaines) = 2352

```{r}

cube1 <- base %>%  mutate(when = cut(date, breaks="month"),
                          when_name =substr(as.character(when),6,7),
                          where = reg,
                          where_name = reg_nom,
                          what = big_dom,
                          what_name = big_dom_name) %>%
                   na.omit() %>%
                   group_by(when, where, what, when_name, where_name, what_name) %>%
                   count() %>%
                   as.data.frame()
  
                
head(cube1)
```

Le cube comporte **2140** lignes seulement car tous les cas possibles ne sont pas présents. Le fichier initial en comportait **3.7 millions**. C'est donc un fichier très léger et beaucoup plus facile à utiliser dans une application web. Il offre pourtant un nombre très élevé de possibilités.


### Cube2 : semaines x départements x domaines

On refait un cube plus précis en croisant les semaines, les domaines et les départements

```{r}

cube2 <- base %>%  mutate(when = cut(date, breaks="weeks"),
                          when_name =substr(as.character(when),6,7),
                          where = dep,
                          where_name = dep_nom,
                          what = dom,
                          what_name = dom_name) %>%
                   na.omit() %>%
                   group_by(when, where, what, when_name, where_name, what_name) %>%
                   count() %>%
                   as.data.frame()
  
                
head(cube2)
```

## Fonctions élémentaires

On va créer des fonctions permettant d'explorer une dimension à la fois

### Analyse temporelle (when)

Nous allons créer deux fonctions `tab_when` et `fig_when` pour faire soit un tableau, soit un graphique à partir d'un cube


```{r}
tab_when <- function(cube = cube) {

  tab <- cube %>% 
           group_by(when, when_name) %>%
           summarise(n=sum(n)) %>%
           mutate(when=as.Date(when)) %>% 
           as.data.frame()
  
return(tab)
}


fig_when <- function(cube = cube) {
  
  tab <- tab_when(cube)

   fig <- ggplot(tab) + 
     aes(x=when, y = n) + 
     geom_point()+
     geom_line() + 
     geom_smooth(method="lm")
   
  return(fig)}

```


On applique nos fonction  sur le cube1

```{r}
tab_when(cube1)
fig_when(cube1)
```

On vérifie ensuite qu'elle marche sur le cube2

```{r}
tab_when(cube2)
fig_when(cube2)
```



### Analyse catégorielle (what)

Nous allons ensuite créer deux fonctions `tab_what()` et `fig_what()` qui permettent de visualiser le poids des différents types d'emploi. 

```{r}
tab_what <- function(cube = cube) {
   
  tab <- cube %>% 
           group_by(what, what_name) %>%
           summarise(n=sum(n)) %>%
           arrange(-n) %>%
           as.data.frame()
  
   return(tab)
}


fig_what <- function(cube = cube) {
  
  tab <- tab_what(cube)

   fig <- ggplot(tab) + 
     aes(x=what, y = n) + 
     geom_col()
   
   return(fig)
}


```


On teste nos fonctions sur le cube1

```{r}
tab_what(cube1)
fig_what(cube1)
```
et sur le cube2 :


```{r}
tab_what(cube2)
fig_what(cube2)
```




### Analyse spatiale (where)

Nous allons maintenant créer des fonctions de cartographie pour visualiser nos données par régions ou département. 

#### Analyse par régions

```{r}
tab_where_reg <- function(cube = cube) {
  
  tab <- cube %>% 
           group_by(where, where_name) %>%
           summarise(n=sum(n)) %>%
           rename(reg=where) %>%
           as.data.frame()
  
   return(tab)
}

fig_where_reg <- function(cube = cube){
  
  tab <- tab_where_reg(cube) 
  
  mapdon<-left_join(map_reg,tab)
  
  mf_map(mapdon, 
         type="base", 
         col="lightyellow")
  mf_map(mapdon, 
         type="prop",
         var="n",
         inches=0.1)
  mf_layout(title = "Offres d'emplois par région",
            frame=T,
            credits = "Source : base JOCAS, 2020")
}


tab_where_reg(cube1)
fig_where_reg(cube1)

```


#### Analyse par départements

```{r}
tab_where_dep <- function(cube = cube) {
  
  tab <- cube %>% 
           group_by(where, where_name) %>%
           summarise(n=sum(n)) %>%
           rename(dep=where) %>%
           as.data.frame()
  
   return(tab)
}

fig_where_dep <- function(cube = cube){
  
  tab <- tab_where_dep(cube) 
  
  mapdon<-left_join(map_dep,tab)
  
  mf_map(mapdon, 
         type="base", 
         col="lightyellow")
  mf_map(mapdon, 
         type="prop",
         var="n",
         inches=0.1)
  mf_layout(title = "Offres d'emplois par département",
            frame=T,
            credits = "Source : base JOCAS, 2020")
}


tab_where_dep(cube2)
fig_where_dep(cube2)

```


## Fonctions complexes

On peut créer des fonctions plus complexe croisant plusieurs dimensions. 


### Exemple 1 : comparaison des évolutions temporelles de départements

Supposons que l'on veuille comparer l'évolution des offres d'emploi dans plusieurs départements

```{r}
tab_when_where<-function(cube=cube2, locs=c("75","92","93","94")){
  tab<-cube %>% filter(where %in% locs ) %>%
              group_by(when, where) %>%
              summarise(n=sum(n)) %>%
              mutate(when=as.Date(when)) %>% 
              as.data.frame()
  return(tab)
}

fig_when_where <- function(cube=cube2,locs=c("75","92","93","94")) {
  
  tab<-tab_when_where(cube,locs)
  
     fig <- ggplot(tab) + 
     aes(x=when, y = n, col=where) + 
     geom_point()+
     geom_line() + 
     geom_smooth(method="lm",fill = NA)
     
     return(fig)
  
}

fig_when_where(cube2, c("75","92","93","94"))
```






