---
title: "Données JOCAS sur Paris PC"
author: "Claude Grasland"
format: html
embed-resources: true
---

## Objectif

Dans le cadre du projet Shiny, on se propose de mettre en relation des données issues de deux bases de nature très différentes :

-   le fichier individu du RP 2019
-   la base JOCAS 2020

Nous souhaitons comparer la distribution des chômeurs (issue du RP) et celle des offres d'emploi (issue de la base JOCAS). Pour cela il faut redistribuer les données JOCAS par communes ce qu n'est pas évident car on ne dispose que du code posta:l

Les analyses devront être réalisées à trois échelles géographiques :

1.  Les 4 départements (75, 92, 93, 94)
2.  Les 12 territoires de la métropole du Grand Paris (T01 .. T12)
3.  Les 142 communes ou arrondissements de ce territoire

```{r}
library(sf)
library(mapsf)
library(dplyr)
library(tidyr)
```

On va commencer par préparer des jeux de données utiles à l'application Shiny en réalisant des pré-traitements d'agrégation et de nettoyage

## DONNEES GEOMETRIQUES

On commence par créer les quatres fonds de carte dont nous aurons besoin dans la suite du travail. Pour cela, on télécharge un fonds de carte des communes (niveau élémentaire), on effectue la jointure avec le fichier des codes (*code_geo_csv*) et on procède aux agrégations à l'aide des packages **sf** et **dplyr**.

### Acquisition du fonds de carte

Sur le site Public Open Datasoft on peut télécharger facilement les contours des communes avec leurs différents niveaux d'agrégation. On choisit ici de télécharger les communes et arrondissements métropolitains de toute l'Ile de France en 2020 pour filtrer ensuite.

```{r}
myURL <- "https://public.opendatasoft.com/api/explore/v2.1/catalog/datasets/georef-france-commune-arrondissement-municipal-millesime/exports/geojson?lang=fr&refine=reg_name%3A%22%C3%8Ele-de-France%22&refine=year%3A%222020%22&facet=facet(name%3D%22reg_name%22%2C%20disjunctive%3Dtrue)&timezone=Europe%2FBerlin"

map<-st_read(myURL) %>% st_as_sf() 
class(map)
names(map)
```

### Sélection des variables et communes utiles

On ne retient que les variables utiles et on les convertit en type *character* car certaines sont des listes. On chosisit les variables *com_arm_code* et *com_arm_name* pour obtenir la division de Paris en 20 arrondissements.

```{r}
map <- map %>% mutate(com_code = as.character(com_arm_code), 
                       com_name = as.character(com_arm_name),
                       ept_code = as.character(ept_code),
                       ept_name = as.character(ept_name),
                       dep_code = as.character(dep_code),
                       dep_name = as.character(dep_name)) %>%
                select(com_code, com_name,
                       ept_code, ept_name,
                       dep_code, dep_name) %>%
                filter(dep_code %in% c("75","92","93","94"))

```

### Recodage des établissements public territoriaux (EPT)

Les 12 territoires du Grand Paris ont actuellement des codes peu expressifs. Et on constate par ailleurs que Paris ne dispose pas de code car ce n'est pas un Etablissement Public territorial comme les onze autres.

```{r}
map %>% st_drop_geometry() %>% 
             select(ept_code, ept_name) %>%
             unique()

```

On va donc leur donner un code plus simple qi est d'usage courant sous la forme de T01 ... T12 que l'on trouve facilement sur Wikipedia.

```{r}
map$ept_name <- ifelse(map$ept_name == "character(0)" , "Paris",map$ept_name)
table(map$ept_name)
map$ept_code <- case_when(map$ept_name=="Boucle Nord de Seine" ~ "T05",
                          map$ept_name=="Est Ensemble" ~ "T08",
                          map$ept_name=="Grand Paris - Grand Est" ~ "T09",
                          map$ept_name=="Grand Paris Seine Ouest" ~ "T03",
                          map$ept_name=="Grand Paris Sud Est Avenir" ~ "T11",
                          map$ept_name=="Grand-Orly Seine Bièvre" ~ "T12",
                          map$ept_name=="Paris" ~ "T01",
                          map$ept_name=="Paris Ouest La Défense" ~ "T04",
                          map$ept_name=="Paris Terres d'Envol" ~ "T07",
                          map$ept_name=="Paris-Est-Marne et Bois" ~ "T10",
                          map$ept_name=="Plaine Commune" ~ "T06",
                          map$ept_name=="Vallée Sud Grand Paris" ~ "T02")
   
table(map$ept_code)                       
```

### Création et sauvegarde des fonds de carte

On sauvegarde le fonds de carte des communes puis on crée les niveaux agrégés supérieurs. On projette l'ensemble des cartes en EPSG 2154.

```{r}
map_com <- map %>% st_transform(2154)
saveRDS(map_com, "data/Shiny_ParisPC/data/map_com.RDS")

map_ept <- map_com %>% group_by(ept_code, ept_name, dep_code, dep_name) %>%
                      summarise()
saveRDS(map_ept, "data/Shiny_ParisPC/data/map_ept.RDS")

map_dep <- map_com %>% group_by(dep_code, dep_name) %>%
                      summarise()
saveRDS(map_dep, "data/Shiny_ParisPC/data/map_dep.RDS")

```

### Vérification des couches cartographiques

On réalise une carte superposant l'ensemble des niveaux pour s'assurer que tout a bien fonctionné à l'aide du package **mapsf**

```{r}
mf_map(map_com, type = "typo", var="dep_name", 
       lwd=0.5,
       border="white",
       leg_title = "Département",
       leg_pos = "left")
mf_map(map_ept, type = "base",
       col=NA,
       lwd=1,
       add=T)
mf_map(map_dep, type = "base",
       col=NA,
       lwd=2,
       add=T)
mf_label(map_ept, var="ept_code",halo = T)
mf_layout("Départements, territoires et communes de Paris & Petite Couronne",
          frame =T, credits = "Source : IGN - Admin-Express")

```


## DONNEES ISSUES DE JOCAS 2020

Nous allons maintenant essayer de construire une base de données des offres d'emploi par type de métier au niveau des communes. Plusieurs difficultés vont se présenter, les deux principales étant :

1.  que l'on ne dispose pas des codes communaux mais uniquement des codes postaux
2.  que les offres d'emplois ne sont pas classées par CSP mais par code ROME

### Chargement de la base

```{r}
base <- readRDS("data/Shiny_ParisPC/raw/jocas/jocas_ParisPC.RDS")

sel <- base %>%   mutate(zip_code = as.character(location_zipcode),
                         rom = as.character(job_ROME_code),
                         dat = date_sitePublicationDay,
                         cdi = ifelse(contractType=="CDI","Oui","Non"),
                         dur = contractDuration_value,
                         sal = salary_hourly_mean)  %>%
                     select(dat, cdi,dur,sal,zip_code,rom)
```

### Transformation des codes postaux en code communaux

On charge une table de correspondance trouvée sur Public Open Datasoft

```{r}
zip_to_com <- readRDS("data/Shiny_ParisPC/raw/jocas/zip_code_to_com_code.RDS")
head(zip_to_com)
```

Puis on effectue la jointure et on examine combien d'offres d'emploi ont pu être localisées par commune :

```{r}
sel <-sel %>% left_join(zip_to_com)
table(is.na(sel$com_code))
```

On procède ensuite à une cartographie rapide des offres d'emploi par commune :

```{r}
tab_job <- sel %>% group_by(com_code) %>% count()
map_com <- readRDS("data/Shiny_ParisPC/data/map_com.RDS")
map_com <-map_com %>% left_join(tab_job)

mf_map(map_com, type="base", col="lightyellow")
mf_map(map_com, type="prop", var="n", inches=0.2)
mf_layout("Nb. offre d'emploi par commune ou arrondissement",
          frame = T,
          credits = "Base JOCAS, 2020")
```

La base semble correcte à un détail près : il y a visiblement trop d'offres d'emploi localisées dans le premier arrondissement de Paris ! On s'en rend compte en triant les offres d'empmloi par ordre décroissant de commune :

```{r}
map_com %>% st_drop_geometry() %>% arrange(-n) %>% head()
```

Il s'agit donc d'offres d'emploi qui concernent Paris dans son ensemble et auxquelles on a affecté par défaut le code postal '75001'. On va donc affecter la valeur NA à cet arrondissement pour éviter les erreurs et on recalcule la distributoion des valeurs manquantes.

```{r}
sel$com_code<-ifelse(sel$zip_code=="75101", NA, sel$com_code)
table(is.na(sel$com_code))
```

Il y a donc 268533 offres pour lesquelles on connaît le département et la commune et 151970 pour lesquelles on connaît le département mais pas la commune.


### Jointure des codes geo

```{r}
geocode<-readRDS("data/Shiny_ParisPC/data/map_com.RDS") %>% st_drop_geometry()
sel2 <- sel %>% left_join(geocode) %>% select(-zip_code,-zip_name,-zip_type) %>% filter(is.na(com_code)==F)
```



### Codification des offres d'emploi en 14 catégories

On importe le code ROME et on choisit de regrouper en 14 grands domaines :

```{r}
code_rome <- readRDS("data/Shiny_ParisPC/raw/jocas/code_rome.RDS") 

job <- code_rome %>% mutate(job_code = as.character(big_dom),
                               job_name = as.character(big_dom_name)) %>%
                        select(job_code, job_name) %>%
                        unique() %>%
                        arrange(job_code) %>%
                        as.data.frame()
job

```

On réalise une jointure avec la base JOCAS et on dénombre les effectifs par grands domaines

```{r}
sel3 <- sel2 %>% mutate(job_code = substr(rom,1,1)) %>% 
  inner_join(job) %>% filter(is.na(job_code)==F,
                             job_code !="") %>% select(-rom)

tab_job <- sel3 %>% group_by(job_code, job_name) %>% count() %>% arrange(-n)
tab_job
```

### Sauvegarde

On sauvegarde le tableau final

```{r}
saveRDS(sel3,"data/Shiny_ParisPC/data/JOCAS_parisPC_clean.RDS")
```





