---
title: "Exo séance n°2"
output: html_notebook
---


## PREPARATION DU TRAVAIL


### Packages

On charge les packages habituels 

```{r}
knitr::opts_chunk$set(echo = TRUE, warning= FALSE, message = FALSE, error=FALSE)

## Affichage de tableaux
library(knitr)

## Requêtes web
library(httr)
library(jsonlite)

## Tidyverse & co
library(dplyr, warn.conflicts = T, quietly = T)
library(ggplot2)

## Information géographique
library(geojsonsf)
library(sf)
```


## EXO SEANCE n°2

Une solution beaucoup plus rapide consiste à importer des données géographiques en faisant appel à une API. Celles-ci renvoient en général des fichiers au format Geojson qu'il sera facile de convertir ensuite au format sf.

A titre d'exemple, nous allons utiliser le site Opendatasoft pour importer des données concernant l'indice de défavorisation sociale à l'échelle des IRIS dans la commune de Fontenay-sous-Bois


### Récupération du fichier au format sf

```{r}
myurl <- "https://public.opendatasoft.com/api/explore/v2.1/catalog/datasets/indice-de-defavorisation-sociale-fdep-par-iris/exports/geojson?lang=fr&refine=c_nom_com%3A%22FONTENAY-SOUS-BOIS%22&timezone=Europe%2FBerlin"
map <- st_read(myurl)
```



### Visualisation du fonds de carte

```{r}
plot(map$geometry)
```

### Cartographie rapide d'indicateurs 

```{r}
plot(map["t1_rev_med"], main="Revenu médian")
```

```{r}
plot(map["t1_txbac09"], main="Diplômes du supérieur")
```

```{r}
plot(map["t1_txchom0"], main="Taux de chômage")
```

```{r}
plot(map["t1_txouvr0"], main="Part des ouvriers")
```


### Exercice 

1. Construire un indicateur synthétique combinant les quatre variables
2. Cartographier cet indicateur
3. Construire une fonction applicable à une commune quelconque.